臺灣高等法院刑事判決　　　　　　　　96年度上易字第2473號
上　訴　人　臺灣新竹地方法院檢察署檢察官
被　　　告　甲○○
上列上訴人因被告違反毒品危害防制條例案件，不服臺灣新竹地
方法院95年度易字第656號，中華民國96年8月16日第一審判決（
起訴案號：臺灣新竹地方法院檢察署95年度毒偵字第1766號），
提起上訴，本院判決如下：
    主  文
原判決撤銷，發回臺灣新竹地方法院。
    理  由
一、公訴意旨略以：被告甲○○前因施用毒品案件，經臺灣新竹
    地方法院送觀察、勒戒後，認有繼續施用毒品之傾向，再由
    臺灣臺東地方法院令入戒治處所施以強制戒治，因戒治成效
    良好而由上開法院裁定停止戒治、付保護管束，其保護管束
    期間於民國89年11月7日期滿，視為強制戒治期滿。另施用
    毒品案件，亦經上開法院以88年度易字第518號判決判處有
    期徒刑4月確定，於92年2月28日縮刑期滿執行完畢。甲○○
    於上開強制戒治執行完畢後5年內，再因連續施用第二級毒
    品案件，經臺灣新竹地方法院以93年度易字第313 號判決判
    處有期徒刑6月確定，於94年7月7日執行完畢。詎仍不知悔
    改，基於施用第二級毒品安非他命之犯意，於95年8月26日
    19時13分為警採尿時起回溯96小時內之某時（不含為警查獲
    至採尿之時），在不詳地點，施用第二級毒品安非他命1次
    ，嗣經警於95年8月26日18時15分，在新竹市○區○○街6號
    前，因資料顯示甲○○為通緝犯，予以逮捕後經甲○○同意
    採取尿液檢驗而查悉上情等語。
二、原審判決以：(一)按案件曾經判決確定者，應諭知免訴之判決
    ，刑事訴訟法第302條第1款定有明文。又刑事訴訟法第302
    條第1款規定，案件曾經判決確定者，應諭知免訴之判決，
    此項訴訟法上所謂一事不再理之原則，關於實質上一罪或裁
    判上一罪，均有其適用，最高法院60年度臺非字第77號判例
    足資參照。(二)查被告確有上揭施用第二級毒品安非他命之事
    實，已據被告於準備程序自白供認不諱，且被告為警查獲後
    所採尿液經鑑驗結果，亦確呈安非他命、甲基安非他命陽性
    反應，有臺灣檢驗科技股份有限公司95年9月11日濫用藥物
    尿液檢驗報告在卷足資佐證，被告確有上揭施用第二級毒品
    安非他命之犯行，已堪認定。然毒品危害防制條例規範之「
    毒品」本質即具有成癮性、濫用性，故施用毒品者，亦多具
    有「成癮性、濫用性、依賴性」，戒除、遮斷不易，因之87
    年間全文修正及嗣後再修正之毒品危害防制條例乃改採觀察
    、勒戒及強制戒治保安處分先行立法，對於初犯施用毒品者
    ，先施以觀察、勒戒及強制戒治等保安處分以協助戒除、遮
    斷毒癮，如施以觀察、勒戒及強制戒治等保安處分後，仍無
    法戒除、遮斷毒癮，始處以刑罰。因此，立法者修正毒品危
    害防制條例時，顯然對施用毒品者本質上即具有反覆、延續
    實行之特徵有所認知，而預設將施用毒品者反覆、延續實行
    施用毒品之複次自然行為特別歸類總括評價為刑罰「構成要
    件單數」實質上一罪之「集合犯」甚明。揆諸上開說明，毒
    品危害防制條例第10條第1、2項施用第一、二級毒品罪，在
    刑法評價上顯應界定評價為實質上一罪之「集合犯」。而被
    告固確有公訴意旨施用第二級毒品安非他命犯行，已如上述
    。然查，被告自86年間起即有多次施用毒品前科，復因於95
    年1月14日凌晨0時許採尿時往前回溯96小時內之某時，因施
    用第二級毒品安非他命，而於95年1月13日20時20分許為警
    查獲，並經本院於95年10月30日以95年度竹簡字第1180號判
    決判處有期徒刑5月確定之事實，有臺灣高等法院被告前案
    紀錄表、本院95年度竹簡字第1180號刑事判決在卷足稽。觀
    諸被告自86年間起即因施用毒品經法院多次裁定觀察、勒戒
    、強制戒治及判處徒刑執行，幾乎未曾間斷，顯與慣性施用
    毒品者因成癮、濫用及依賴毒品，致無法戒絕、抗拒，而基
    於長期慣性、濫用之一般社會經驗相符，參以被告於原審時
    供稱：「（請為本件認罪之陳述）我從95年1月13日被警察
    查獲後一直到96 年2月份被警察查獲為止，斷斷續續施用安
    非他命，施用頻率是有時候4、5天，有時候1、2天施用1次
    ，施用地點都在南大路283巷9號家中施用，施用方式是將安
    非他命放入玻璃球內，用火燒烤吸其煙霧施用毒品」等情，
    足資佐證被告確非僅止於95年8月26日19時13分為警採尿時
    回溯96小時內之某時，非法施用第二級毒品安非他命1次，
    在在均足徵被告上開供稱伊自95年1月13日起至96年2月份被
    查獲止，仍陸陸續續經常性、慣性施用第二級毒品安非他命
    等情，應堪足採信，足認被告確係因施用第二級毒品安非他
    命產生成癮、濫用及依賴性，而基於反覆、延續施用第二級
    毒品安非他命之實質單一「集合」犯意，長期反覆、延續施
    用第二級毒品安非他命無疑。因此，被告自上開原法院95年
    度竹簡字第1180號確定判決所認定之95年1月14日凌晨0時許
    採尿時往前回溯96小時內之某時起開始反覆多次施用第二級
    毒品安非他命之行為，雖有「複次」之自然行為，然在刑法
    評價上，仍應總括評價為刑罰「構成要件單數」「集合犯」
    之實質上一罪。據此，被告雖確有公訴意旨施用第二級毒品
    安非他命之事實，然顯與上開原審法院95年度竹簡字第1180
    號確定判決所認定被告施用第二級毒品安非他命之犯行係基
    於同一「集合犯」之實質上單一犯意所為，而應為上開確定
    判決之既判力效力所及無疑。從而，公訴人就被告曾經判決
    確定之同一案件再行起訴，依法自應諭知免訴之判決，並不
    經言詞辯論等語。
三、檢察官上訴意旨略以：被告甲○○於本案95年8月26日施用
    毒品之時間，詎前案確定判決認定之最後一次施用毒品之時
    間（即95年1月14曰），客觀上已相距7月之久，能否認定本
    件被告施用毒品之犯意係承續前案而來，而屬「集合犯」，
    有實質上一罪關係，尚屬有疑；再者立法者既將施用安非他
    命，認屬犯罪行為，而科以刑罰制裁，自應回歸刑法修正後
    廢除連續犯而適用數罪併罰之原則，以此指摘原判決不當等
    語。
四、原審認被告多次施用毒品，濫用成性，應以「集合犯」論罪
    ，而對被告為免訴之諭知，固非無見。惟查：刑法部分條文
　　於94年2月2日經總統以華總一義字第09400014901號令修正
　  公布，並自95年7月1日起生效施行，其中第56條規定：「連
    續數行為而犯同一之罪名者，以一罪論。但得加重其刑至二
    分之一。」之規定，業經刪除，參酌修正理由之說明：「對
    繼續犯同一罪名之罪者，均適用連續犯之規定論處」、「基
    於連續犯原為數罪之本質及刑罰公平原則之考量，爰刪除有
    關連續犯之規定」，即係將本應各自獨立評價之數罪，回歸
    本應賦予複數法律效之原貌。據此說明，關於刑法修正後，
    多數施用毒品之行為即應採一罪一罰，始符合立法本旨（最
    高法院96年度第9次刑事庭會議決議內容參照）。而被告於
    本案被訴施用毒品之時間為95年8月26日，係在刑法修正施
    行所為，且對照其前案（原審法院95年度竹簡字第1180號案
    件）確定判決所認定之最後一次施用毒品之時間95年1月14
    日凌晨0時許採尿時往前回溯96小時內某時，已相距7個月以
    上，被告前後所為不可能係基於以接續犯故意甚明，揆諸前
    揭說明，本案與前案應個別判斷，獨立處罰，原審未慮及此
    ，逕認被告所為施用毒品行為屬「集合犯」性質，為前案判
    決效力所及，而為免訴之判決，依上開說明，即有未洽，檢
    察官上訴執此指摘原判決不當，非無理由，自應由本院將原
    判決撤銷，發回原審法院另為適法處理，本件並不經言詞辯
    論為之。
據上論結，應依刑事訴訟法第369條第1項但書、第372條，判決
如主文。
中　　華　　民　　國　　96　　年　　10　　月　　25　　日
　　　　　　　　　刑事第十七庭  審判長法　官    趙功恆
　　　　　　　　　　　　　　　　　    法　官    高明哲
　　　　　　　 　 　　　　　　　　　　法　官    孫惠琳
以上正本證明與原本無異。
不得上訴。
                                      書記官    魏汝萍
中　　華　　民　　國　　96　　年　　10　　月　　25　　日
